臺灣高等法院臺中分院民事判決　　　九十一年度家再字第五號
　　　再審原告　乙○○
　　　　　　　（送達代理人　林基豐律師
　　　再審被告　甲○○
右當事人間離婚事件，再審原告對於中華民國八十九年九月十九日本院第二審確定判
決（八十九年家上字第四九號）關於分配剩餘財產部分提起再審之訴，本院判決如左
：
　　　主　　　文
再審之訴駁回。
再審訴訟費用由再審原告負擔。
　　　事　　　實
甲、再審原告方面：
一、聲明：求為判決：
　(一)前程序第一、二審（即台灣台中地方法院八十八年度婚字第九八四號、鈞院八十
    九年度家上字第四九號）確定判決除准兩造離婚及子女監護之部份外均廢棄。
  (二)右開廢棄部分，再審被告在前程序第一審之訴及其假執行之聲請均駁回。
  (三)訴訟費用由再審被告負擔。
二、陳述：
　(一)再審被告於前程序起訴主張兩造離婚，兩造所生長女林珊如之權利義務由再審原
　　告行使或負擔；次女林芷羽之權利義務由再審被告行使或負擔。再審原告應給付
　　再審被告新台幣陸拾柒萬伍仟元及自民國八十九年二月一日起至清償日止，按年
　　息百分之五計算之利息，並經判決勝訴。惟其中六十七萬五千元之剩餘財產請求
　　權之分配部分，第二審判決以兩造結婚後於八十六年四月間購買坐落台中縣潭子
　　鄉○○○○街二號八樓之房子一棟，登記於再審原告名下，總價三百一十五萬元
　　，其中自備款一百三十五萬元，由再審被告出資七十八萬元，貸款仍有一百八十
　　萬元，以總價扣除貸款，該房子至少尚值一百三十五萬元等情，業據再審原告自
　　認，亦堪認為事實。然再審原告另抗辯其母亦出資六十萬元，因扶養小孩，並積
　　欠訴外人吳怡慧一百萬元云云，然其於原審及本院準備程序中並未舉證以實其說
　　，迨言詞辯論期日始提出本票及吳怡慧存摺明細表為證，顯係臨訟杜撰，即難認
　　為真實。再依前開民法第一千零三十條之一第一項所規定之因繼承或其他無償取
　　得之財產，不在此限，乃指財產之本身係無償取得，並非謂取得財產之資金為無
　　償取得。則前開財產既係兩造於婚姻關係存續中協力取得為再審原告之原有財產
　　，揆諸前開說明，再審被告自得請求分配其應得部分。依前開財產三百一十五萬
　　元之價值，扣除一百八十萬元之貸款，仍餘一百三十五萬元，再審被告請求分配
　　該差額之半數六十七萬五千元，並請求自判決離婚日即八十八年二月一日起至清
　　償日止，按年息百分之五計算之法定遲延利息，洵屬正當，應予准許為據。
　(二)按當事人發見未經斟酌之證物或得使用該證物者，且以如經斟酌可受較有利益之
　　裁判者為限，得以再審之訴，對於確定終局判決聲明不服，民事訴訟法第四百九
　　十六第一項第十三款定有明文，而所謂「發現」係指在前訴訟程序事實審之言詞
　　辯論終結前不知或因故不能使用，其後始得使用者而言（最高法院二十九年上字
　　第一○○五號、二十六年抗字第四五二號判例參照）。經查系爭訴外人吳怡慧之
　　存摺明細及其所持有再審原告開立之本票事關吳怡慧權利證明必要，自不願任意
　　提供再審原告使用，況再審向其借貸款項多未清償，其頗不諒解，故雖該證據方
　　法已存於在於言詞辯論前，再審原告一直未能提出，直至前程序準備程序終結，
　　行言詞辯論時方自吳怡慧處取得該證據並提出於言詞辯論意旨狀，惟本院前程序
　　以再審原告於「原審及本院準備程序中並未舉證以實其說，迨言詞辯論期日始提
　　出本票及吳怡慧存摺明細為證，顯係臨訟杜撰」云云，未予實質斟酌，依法固屬
　　無誤（民事訴訟法第二百七十六條未記載於準備程序筆錄之事項，於準備程序係
　　行言詞辯論時，不得主張之．．．．．），然當事人據此新證據提起再審，且該
　　證據影響剩餘財產分配之數額，顯然有利於再審原告，自非法所不許。
  (三)本件九十一年六月十七日收受最高法院裁定正本，方知悉有再審理由如上所述，
    故應自同年月十八日起算三十日之法定再審期間，茲於法定期間內提出，應屬合
　　法。
乙、再審被告方面：
　　本件未經言詞辯論，再審被告未提出書狀作何聲明或陳述。
丙、本院依職權調閱本院上開確定事件卷宗。
　　　理　　　由
一、按民事訴訟法第四百九十六條第一項第十三款所謂當事人發現未經斟酌之證明，
    或得使用該證物者，係指在前訴訟程序不知有該證物，現始知之，或確知有此證
  　物而不能使用，現始得使用而言。若該證物在前程序業經提出，而為法院所不採
　　，即非此之所謂發現未經斟酌之證物，不能據為再審之理由，此經最高法院著有
　　七十八年度台上字第一六一五號判決可資參照。
二、本院上開確定判決關於分配剩餘財產部分，係以：按聯合財產關係消滅時，夫或
　　妻於婚姻關係存續中所取得而現存之原有財產，扣除婚姻關係存續中所負債務後
　　，如有剩餘，其雙方剩餘財產之差額，應平均分配。但因繼承或其他無償取得之
　　財產，不在此限，民法第一千零三十條之一第一項定有明文。兩造結婚並未約定
　　夫妻財產制，嗣經離婚，已如前述。是兩造夫妻聯合財產關係因離婚而消滅，而
　　系爭房地乃兩造婚姻關係存續中再審原告所取得並現存之原有財產，且非屬其無
　　償贈與取得者，則再審被告主張依前揭法條規定，請求分配其應得部分，自非無
　　據。（最高法院著有八十六年度台上字第四三四號判決意旨足資參照）。再審原
　　告主張兩造並未以契約訂立夫妻財產制，兩造結婚後於八十六年四月間購買坐落
　　臺中縣潭子鄉○○○○街二號八樓之房子一棟，登記於伊名下，總價三百一十五
　　萬元，其中自備款一百三十五萬元，由再審被告出資七十八萬元，貸款仍有一百
　　八十萬元，以總價扣除貸款，該房子至少尚值一百三十五萬元等情，業據再審原
　　告自認，堪認為真實。又再審原告抗辯其中七十八萬元再審被告自承係伊出資之
　　事實，固據再審被告自認，亦堪認為真實。然再審原告另抗辯其母亦出資六十萬
　　元，因扶養小孩，並積欠訴外人吳怡慧一百萬元云云，然其於原審及本院前程序
　　準備程序中並未舉證以實其說，迨言詞辯論期日始提出本票及吳怡慧存摺明細表
　　為證，顯係臨訟杜撰，即難認為真實。再依前開民法第一千零三十條之一第一項
　　所規定之因繼承或其他無償取得之財產，不在此限，乃指財產之本身係無償取得
　　，並非謂取得財產之資金為無償取得。則前開財產既係兩造於婚姻關係存續中協
　　力取得為再審原告之原有財產，揆諸前開說明，再審被告自得請求分配其應得部
　　分。依前開財產三百一十五萬元之價值，扣除一百八十萬元之貸款，仍餘一百三
　　十五萬元，再審被告請求分配該差額之半數六十七萬五千元，並請求自判決離婚
　　日即八十八年二月一日起至清償日止，按年息百分之五計算之法定遲延利息，洵
　　屬正當，應予准許等理由，而為再審原告敗訴之判決，為本院依職權調取本院上
　　開確定案卷查閱屬實。
三、依此，本院上開確定判決乃以再審原告歷經原審及本院前程序準備程序中均未主
    張有證據可資證明其所主張其母亦出資六十萬元，暨因扶養小孩積欠訴外人吳怡
    慧一百萬元之事實，迨於本院前程序言詞辯論期日始又提出所謂其所簽發交予吳
    怡慧收執之本票及吳怡慧之存摺明細表以資證明，因認該本票及存摺明細表顯係
    臨訟杜撰，難認為真實，而不可採。即本件再審原告所指之上開本票及吳怡慧之
    存摺明細表乃於前訴訟程序業已提出，而經本院前程序加以審酌後所不採，此即
    非民事訴訟法第四百九十六條第一項第十三款所稱之所謂發現未經斟酌之證物，
    依前開說明不能據為再審之理由，再審原告率以本院前程序不予採信係未經實質
    審查，逕解為與本條款之要件相當，顯難認為有理由，爰不經言詞辯論，逕行判
    決駁回。
四、依民事訴訟法第五百零二條第二項、第七十八條，判決如主文。
中　　　華　　　民　　　國　　九十一　　年　　　八　　　月　　 三十　　 日
~B1民事第五庭審判長法　官　陳滿賢
~B2　　　　　　　　法　官　邱森樟
~B3　　　　　　　　法　官　朱　樑
右為正本係照原本作成。
不得上訴。
~B　　　　　　　　書記官　陳秀真
中　　　華　　　民　　　國　　九十一　　年　　　九　　　月　　　二　　　日
                                                                        Ｈ
